【裁判字號】    99,上訴,1224
【裁判日期】    990930
【裁判案由】    違反銀行法
【裁判全文】
臺灣高等法院高雄分院刑事判決        99年度上訴字第1224號
上  訴  人
即  被  告  蒲天理
選任辯護人  徐豐明律師
上列上訴人因違反銀行法案件，不服臺灣高雄地方法院99年度訴
緝字第36號中華民國99年6 月4 日第一審判決（起訴案號：臺灣
高雄地方法院檢察署95年度偵字第26167 號），提起上訴，本院
判決如下：
     主  文
上訴駁回。
     事  實
一、蒲天理與林奕佐於民國94年2 月間，在高雄市苓雅區○○○
    路257 號，籌組宏泰不動產開發有限公司（下稱宏泰公司）
    ，並於94年2 月18日核准設立登記，及於同日取得營利事業
    登記證。除登記蒲天理為公司之董事（代表人）外，並由出
    資人林奕佐處理財務，渠等均參與宏泰公司經營方向、紅利
    等制度的決策，均為宏泰公司法人之負責人。蒲天理與林奕
    佐均明知除法律另有規定外，非依銀行法組織登記之銀行，
    不得經營收受存款業務，亦不得以收受投資或使加入為股東
    或其他名義，向多數人或不特定人收受款項或吸收資金，而
    約定或給付與本金顯不相當之紅利、利息、股息或其他報酬
    。詎二人竟共同基於違反上開銀行法之犯意聯絡，自94年2
    月間起某日起，以宏泰公司之名義推出「大富菁英ＴＯＰ專
    案（下簡稱大富專案）」，該專案以共同經營事業並保證高
    額獲利之方式，對外招攬不特定之投資人以吸收資金。其專
    案內容略為：「投資一定金額，投資期間5 年，自投資款匯
    入公司指定帳戶之翌日起第二個月開始，投資人可按月領取
    含本及紅利之投資款，並可免費享有宏泰公司各項服務（服
    務項目如附表一）」。例如，以投資新臺幣（下同）40萬元
    為例，投資期間為期5 年，每月可領回饋金1 萬元，總共60
    月可領回饋金60萬元，總獲利20萬元。因上開專案所稱之獲
    利甚豐，於94年3 月間至同年7 月間即吸引包括黃怡潔、張
    清、林士程、曾秋燕先後投資合計220 萬元之款項（詳如附
    表二所示），並依指示以現金支付或匯款之方式，將投資款
    匯入宏泰公司華南商業銀行光華分行000000000000號帳戶。
    嗣宏泰公司依其營運狀況，本無法依所訂之獎金、紅利制度
    長期經營，蒲天理於有偵查犯罪職權之機關或公務員發覺上
    開違反銀行法收受存款犯行前，於95年1 月3 日具狀向臺灣
    高雄地方法院檢察署自首，並接受裁判。嗣於95年3 月間，
    宏泰公司無法依照上開與投資人之約定發放紅利、本金，如
    附表二所示之投資人追討無門，始悉上情（林奕佐經台灣高
    雄地方法院97年訴字1147號判處有期徒刑3 年2 月，復經本
    院97年度上訴字第1826號判決駁回上訴）。
二、案經蒲天理自首暨黃怡潔、張志清、曾秋燕、林士程訴請臺
    灣高雄地方法院檢察署檢察官偵查起訴。
     理  由
壹、程序方面：
一、證據能力：被告於原審準備程序時，就起訴書已載明之各項
    證據，均同意有證據能力（原審二卷37頁）。本院行準備程
    序時，則稱除張茗淳之陳述外，就江大偉、葛卿如、翁函伶
    、許登眾、廖威智、林士程、黃怡潔、曾秋燕、孫惠信、張
    志清、楊亞珍、曾嘉琪、蕭蘭香於偵查之陳述，均同意有證
    據能力並捨棄傳喚詰問（本院卷37頁）；嗣於本院審理時，
    更補稱同意張茗淳於偵查中之陳述有證據能力並捨棄傳喚（
    本院卷68頁），且未就其他證據爭執證據能力（參本院卷37
    、68至73頁）。從而，本判決所引用之各該證據，縱屬審判
    外之陳述，既經被告同意證據能力，本院審酌上開供述證據
    製作時之情況，尚無違法取得及證明力明顯過低之瑕疵，且
    被告均捨棄對共同被告對質詰問，認為適當作為證據，依刑
    事訴訟法第159 條之5 規定，均應有證據能力。
貳、實體方面：
一、訊據上訴人即被告蒲天理於本院審理時坦承：宏泰公司立時
    ，確登記其為負責人；且就告訴人因投資該公司之大富專案
    而交付如附表所示金額等情，亦不爭執。惟矢口否認犯罪，
    辯稱：我退伍後就認識林奕佐，當時我在作不動產，林奕佐
    是我的業務員，因為我帶林奕佐買賣房屋曾賺到錢，林奕佐
    要成立宏泰公司時，我沒有工作及收入，林奕佐就請我當公
    司名義負責人並請我做不動產部分的教育；宏泰公司是由林
    奕佐出資，我只是副總而非實際負責人。又從94年1 月間，
    張茗淳就曾投資11萬元，亦即在我擔任宏泰公司負責人之前
    ，他們就已經在吸金。我不認識被害人林士程、曾秋燕、黃
    怡潔。雖然我看過林士程所簽立的合約書，但我未與林士程
    、黃怡潔洽談接觸，也不知有簽立。至於張志清、曾秋燕所
    簽立的契約書，我則是第一次看到（註：指應訊時才看到）
    ，所以不清楚投資資金的往來。公司原本是要拿投資金標購
    法拍屋再轉售給投資人，若投資人要買屋，我們就幫忙買法
    拍屋，客戶的投資就是價金的一部分，投資的精神之一就是
    客戶有自備款後，由我們代找法拍屋。縱使公司已付數年紅
    利，仍得以投資款全額折抵房價，因為專案契約書上的350
    萬元是市價而非拍賣價，所以公司仍會有利潤。我只負責找
    房子，不接洽投資人。我無意詐欺投資人，但林奕佐拿了錢
    卻購買自己的東西而不馬上買房子，就因林奕佐將資金不當
    利用，與當初約定不同，我才去自首。自首時，曾聽業務員
    說過總投資額是600 萬元。但我不知實際之被害人數，目前
    看到金額也只有200 多萬云云。
二、經查：
(一)、宏泰公司於94年2 月18日經核准為設立登記，同時登記蒲天
    理為該公司負責人（董事、代表人）等情，除據被告蒲天理
    自承在卷，並有「宏泰公司」之基本資料查詢表、高雄市營
    利事業統一發證變更申請書及設立登記表、高雄市政府營利
    事業登記證各乙份在卷可稽（偵一卷5 至8 頁、87至90頁）
    ，此部分事實，堪予認定。又宏泰公司成立後，曾用該公司
    名義對外推出內容略為：「投資一定金額，投資期間5 年，
    自投資款匯入公司指定帳戶之翌日起第二個月開始，投資人
    可按月領取含本及紅利之投資款，並可免費享有宏泰公司各
    項服務（服務項目如附表一）」之大富專案；舉例而言，投
    資40萬元，期間5 年，每月可領回1 萬元，60月共可領回60
    萬元，總獲利20萬元，投資報酬率逾50% 。暨訓練員工對外
    招募投資，自94年3 月間至同年7 月間，先後吸引黃怡潔張
    志清、曾秋燕、林士程投資共220 萬元之款項（個別投資金
    額、時間，詳如附表二所示）。所投資之款項則以現金交付
    或匯款之方式，進入華南商業銀行光華分行之宏泰公司0000
    00000000號帳戶等情，亦經被告蒲天理自承（偵一卷23 頁
    、偵三卷29、78至79頁），及證人即宏泰公司員工翁菡伶、
    孫惠信證述（原審一卷39至44頁）暨黃怡潔、張志清、林士
    程證述在卷。復有附表二所示告訴人的宏泰不動產開發有限
    公司大富專案契約影本4 份、華南商業銀行存摺影本乙份（
    戶名宏泰公司，帳號：000000000000）、華南商業銀行光華
    分行96年1 月9 日華光存字第09600004號函所檢送之宏泰公
    司開戶約定書、印鑑卡及存款往來明細表乙份可稽（偵一卷
    35至36、68、71、75頁；偵三卷36、57至61頁），堪信為真
    實。
(二)、其次，依前揭宏泰公司之基本資料查詢表、設立登記表、營
    利事業登記證所示，宏泰公司顯非銀行，亦未曾登記或獲准
    得經營收受存款之業務。而前揭告訴人所提出之大富專案契
    約書雖載有「投資乙方（指宏泰）經營事業」之字眼，並於
    契約書第3 條寫入甲方（指投資人）得以優惠價格購買乙方
    名下公開出售之不動產等字（偵一卷75至77頁）。然該契約
    書第5 條已載明「甲方自投資款匯入公司指定帳戶之翌日起
    第二個月開起，投資人可按領取含本及紅利共六十期，、、
    、倘乙方延誤紅利之分配，應加計遲延利息即年息百分之五
    」，該契約書前言載明「投資乙方（宏泰公司）事業，第3
    條又只是「得購買」，亦即並非用投資款向該公司購買不動
    產。尤有甚者，不論有無購買物品，更不論宏泰公司之實際
    盈虧，投資人均得按月領取一定之金額，故核其性質顯為非
    投資款，而是類似按時依一定比率計付報酬的存款性質。從
    而，該大富專案僅係意在吸收存款，至為灼然。況再參酌黃
    怡潔所證稱：當初招攬伊投資的人是跟伊說把錢在宏泰公司
    ，如果有看到中意的房子就直接將那筆錢當價金，期間可以
    分到紅利，伊就去銀行信用貸款，總共投資80萬元，宏泰公
    司每個月有讓伊領取2 萬元的紅利等語（參偵三卷23至24頁
    ）；及張志清證稱：他們跟伊說如果房子不中意，可以先不
    買，將錢先放在他們那邊，先收紅利等語（參偵三卷27 頁
    ），暨林士程證稱：宏泰公司以投資為誘餌行吸金之行為，
    以業務員向投資大眾稱投資，分60期本金紅利均可回收，並
    鼓吹伊向銀行貸款，所貸金額即交予宏泰公司投資。本件伊
    經由宏泰公司人員向台新銀行借款55萬元，但僅核撥52 或
    53萬元，並經由宏泰公司抽佣，剩下50萬元才是投資金額，
    伊於94年5 月18日簽約投資，但94年7 月5 日才取得第一筆
    本金加紅利12500 元。之後按月給付12500 元到95年2 月間
    ，3 月份即不再給付等語（偵二卷18至20頁），可知於招攬
    過程中，業務員遊說投資人之重點在於將投資款放在公司就
    可獲高利，業務員並未積極推介合適之不動產，亦不在意投
    資人是否要購屋，從而益證大富專案僅係意在吸收游資。稽
    諸上開說明，宏泰公司推出大富專案收受附表二所示款項，
    顯屬非銀行未經核准而經營收受存款業務無訛。
(三)、又宏泰公司為推行大富專案，不僅印製如偵一卷11侄19頁之
    精美廣告文宣，更事先擬妥空白之制式契約書（如偵一卷72
    頁所示），甚至於原審審理時，證人翁菡伶證稱：「（合約
    書內容係何人制定？）當時是蒲天理來跟我們說明合約內容
    。（你於宏泰任職三個月期間，係何人叫你去招攬客戶？）
    都是蒲天理，因為他是負責我們業務。（請提示九十五年度
    他字484 號第十一頁至十九頁宏泰公司相關資料，此資料係
    何人所製作？）我只知道這些資料是蒲天理拿出來給我們上
    課。（請說明原本在永誠公司任職，後來因林奕佐之邀，到
    宏泰任職之過程？）林奕佐跟我們講說蒲哥要開新公司即宏
    泰不動產開發有限公司請我們過去瞭解，僅此而已。（如何
    瞭解？）蒲天理跟我們介紹專案內容，我們就是我、林奕佐
    及其他員工。（介紹內容為何？）就是給我們看資料。（你
    說的那些人是否都一起看資料？）有。（你剛剛稱你任職宏
    泰不動產開發有限公司三個月，有無在辦公室內工作或是一
    直在外面跑業務？）都有。（當時薪資如何計算？）我們是
    領業務獎金，至於如何計算我已經忘記了，我們是沒有底薪
    的。（沒有底薪如何領錢？）看你的客戶有幾人，公司有給
    予佣金。」等語明確，證人孫惠信於原審亦證稱：「（向客
    戶招攬業務之前，公司有無幫你們上課，係何人？）翁菡伶
    、蒲天理及廖威智（你剛剛所提到我有在宏泰不動產開發有
    限公司跟你們做過教育訓練，當時的場景及內容為何？）正
    式的開課，林總在上面講課，我們在下面聽課的情況是沒有
    ，但是有時候我們跟主管會到林總辦公室閒聊，提到一些業
    務上的問題會提出來」等語無訛（原審一卷32至49頁），足
    見宏泰公司有開課訓練員工如何招攬，暨設有抽佣制，凡此
    種種均堪信該專案之推廣目標，是針對不特定之人，而非只
    侷限於招攬特定之人士，且被告與林奕佐參與經營無訛，並
    有犯意聯絡及行為分擔。再則，宏泰公司之大富專案，投資
    者於5 年期間可賺取超過百分之50以上之紅利，對照94年間
    一般金融業者支付定存之利息，公眾週知至多不超過百分之
    3 ，是於5 年期間，存款人所能領取之利息至多不超過本金
    百分之15，顯然宏泰公司所付紅利，遠逾合法金融業者給與
    客戶之利息，該紅利與本金顯不相當。至公訴意旨雖認宏泰
    公司以大富專案吸收資金總額600 餘萬元，然依卷內證據所
    能確認之投資金額如附表二所示為220 萬元，有如上述，差
    額部分，因無證據可資證明，尚難逕為不利被告蒲天理之認
    定，附此敘明。
(四)、至於被告蒲天理於本院雖辯稱其不認識部分員工，亦未接洽
    投資者，沒看過合約云云；暨辯稱：其只是公司登記的人頭
    云云。而同案被告林奕佐，在另案亦辯稱：是蒲天理要成立
    宏泰公司，其遂以蒲天理欠其之100 餘萬元投資該公司，但
    未參與公司的事，也未在宏泰公司任職，僅因宏泰公司的會
    計離職，伊才請楊亞珍代該公司作帳及收款，伊未保管該公
    司存摺，宏泰公司吸金的行為與伊無關等語，即蒲天理、林
    奕佐相互推諉，互指對方才是實際經營人云云。然：
１、被告蒲天理自宏泰公司成立迄今均登記為負責人，而本案所
    認定如附表所示之被害人又均於其擔任公司負責人及實際在
    職期間為投資，則縱使其不認識部分員工或親自進行招攬。
    然無非是被告利用各該員工及業務員向告訴人招攬投資，實
    與被告親自招攬投資無異。
２、被告蒲天理業已自承：林奕佐用宏泰公司名義向他人吸金，
    希望投資人加入宏泰公司會員，加入會員後如購買永鉅公司
    仲介之房屋便可以享有折扣，另外所投資之金錢，以每個月
    10萬元給付紅利及本金2500元的方式，分5 年攤還，上述是
    指大富專案；伊對整個招攬投資很清楚，因為該專案之擬定
    伊也有參與，也有對員工做不動產專業知識教育訓練，所吸
    收之資金是經由會計楊亞珍處理，公司帳戶則由被告林奕佐
    保管，且有些客戶是交現金，也是由被告林奕佐處理等語（
    參偵一卷23頁、偵一卷29頁、78至79頁），核與證人翁菡伶
    於偵訊中證稱：宏泰公司有販賣專案，每月給客戶獲利並還
    本分紅，該專案對外招攬客戶之課程由被告蒲天理負責訓練
    等語（參偵一卷150 至151 頁）；及上開於原審審理中所證
    稱：伊任職永誠公司，因林奕佐之邀，到宏泰任職，林奕佐
    說蒲哥即蒲天理要開新公司（即宏泰）請伊過去瞭解，之後
    由蒲天理向伊及林奕佐及其他員工介紹新公司，後來伊就去
    宏泰上班，業務內容是依照宏泰的合約書內容去跟客戶說明
    ，販賣的產品就是合約書的內容，伊在宏泰任職三個月期間
    ，都是蒲天理叫伊去招攬客戶等語（詳如前述）；上開證人
    即孫惠信之原審所為證述：伊曾在永誠公司上班，負責人是
    林奕佐，之後因林奕佐跟蒲天理開宏泰公司，伊就轉到宏泰
    上班，伊在宏泰從事業務之前，蒲天理有上過課，至於林奕
    佐雖沒上過課，但有關宏泰業務問題不熟時候會向林奕佐詢
    問，宏泰的業務內容就是大富專案，詳細內容跟合約書內容
    一樣，向客戶招攬的資金等語（同上開筆錄）互相符合。則
    蒲天理、林亦佐均實際參酌該大富專案，並有共同的犯意聯
    絡，謂僅登記為負責人云云，無非卸責之詞，無足採信。
(五)、綜上所述，本案事證明確，被告之犯行，堪予認定，至於偵
    一卷41之張茗淳投資契約書之投資時間雖在宏泰司成立前，
    但該契約書已載明是與「永鉅公司」簽約，自與本案無涉，
    併此述明。
五、論罪科刑：
(一)、按：
１、銀行法第29條第1 項規定，除法律另有規定外，非銀行不得
    經營收受存款、受託經理信託資金、公眾財產或辦理國內外
    匯兌業務；其違反此項規者定者，應依同法第125 條規定論
    處；所謂收受存款，依同法第5 條之1 規定，係指向不特定
    多數人收受款項或吸收資金，並約定返還本金或給付相當或
    高於本金之行為；又同法第29條之1 規定，以借款、收受投
    資、使加入為股東或其他名義，向多數人或不特定之人收受
    款項或吸收資金，而約定或給付與本金顯不相當之紅利、利
    息、股息或其他報酬者，以收受存款論；故銀行法第125 條
    關於處罰非銀行不得經營收受存款業務之規定，祇須行為人
    收受存款而合於上開要件且繼續反覆為之者，即足當之，原
    不以所收受之存款達於一定之金額或長期經營為必要（最高
    法院89年度台上字第3583號判決意旨參照）。
２、銀行法第125 條之立法目的，乃在於金融服務業務之運作攸
    關國家金融市場秩序及全體國民之權益，為安定金融市場與
    保護客戶及投資人權益，特以法律將銀行設定為許可行業，
    未得許可證照不得營業，並嚴懲地下金融行為。而銀行法第
    29條之1 之規定，乃在禁止行為人另立名目規避銀行法第29
    條收受存款之用語，而製造與收受存款相同之風險，是於定
    義銀行法第29條之1 之與本金顯不相當時，自不應逸脫上開
    法律規範之意旨。又所謂與本金顯不相當，應參酌當時當地
    之經濟及社會狀況，如行為人向多數人或不特定人收受款項
    或資金，並約定交付款項或資金之人能取回本金，且約定或
    給付高於一般銀行定期存款之利率，即能使多數人或不特定
    人受該行為人提供之優厚利率所吸引，而容易交付款項或資
    金予該非銀行之行為人，此時即應與銀行法第29條之1 所謂
    與本金顯不相當相符，非謂應借用民法對於最高利率之限制
    ，或以刑法上重利之觀念，作為認定銀行法上與本金顯不相
    當之標準。
３、宏泰公司藉大富專案招攬之投資款，性質實為收受存款，且
    係以遠逾金融業利率顯與本金不相當之紅利，向不特定人招
    攬等情，業已詳述如前。本院審理時，被告堅稱並無詐欺犯
    意（本院卷74頁），而參酌告訴人所稱，投資後一段時間內
    確有收到紅利，故既無其他事證，自難遽認被告係基於詐欺
    犯意推出大富專案。從而，本案自應適用銀行法，而非刑法
    詐欺罪無訛。
(二)、新舊法比較適用說明：被告行為後，刑法及刑法施行法業於
    94年2 月2 日修正公布，並於95年7 月1 日施行。按刑法第
    2 條第1 項之規定，係規範行為後法律變更所生新舊法律比
    較適用之準據法。所謂行為後法律有變更者，包括構成要件
    之變更而有擴張或限縮，或法定刑度之變更。行為後法律有
    無變更，端視所適用處罰之成罪或科刑條件之實質內容，修
    正前後法律所定要件有無不同而斷。新舊法條文之內容有所
    修正，除其修正係無關乎要件內容之不同或處罰之輕重，而
    僅為文字、文義之修正或原有實務見解、法理之明文化，或
    僅條次之移列等無關有利或不利於行為人，非屬該條所指之
    法律有變更者，可毋庸依該規定為新舊法之比較，而應依一
    般法律適用原則，適用裁判時法（95年11月7 日，最高法院
    95年度第21次刑事庭會議決議參照）外，即應適用刑法第2
    條第1 項之規定，為「從舊從輕」之比較。而比較時，應就
    罪刑有關之事項，如共犯、未遂犯、想像競合犯、牽連犯、
    連續犯、結合犯，以及累犯加重、自首減輕及其他法定加減
    原因（如身分加減）與加減例等一切情形，綜合全部罪刑之
    結果而為比較，予以整體適用（最高法院95年度第8 次刑事
    庭會議決議參照）。乃因各該規定皆涉及犯罪之態樣、階段
    、罪數、法定刑得或應否加、減暨加減之幅度，影響及法定
    刑或處斷刑之範圍，各該罪刑規定須經綜合考量整體適用後
    ，方能據以限定法定刑或處斷刑之範圍，於該範圍內為一定
    刑之宣告。是宣告刑雖屬單一之結論，實係經綜合考量整體
    適用各相關罪刑規定之所得。宣告刑所據以決定之各相關罪
    刑規定，具有適用上之「依附及相互關聯」之特性，自須同
    其新舊法之適用。而「法律有變更」為因，再經適用準據法
    相互比較新舊法之規定，始有「對被告有利或不利」之結果
    ，兩者互為因果，不難分辨，亦不容混淆。經查：
１、刑法第28條共同正犯之範圍，已修正限縮於共同實行犯罪行
    為者始成立共同正犯，排除陰謀犯、預備犯共同正犯；新舊
    法就共同正犯之範圍，既因此而有變動，自均屬行為後法律
    有變更，而非僅屬文字修正，應有新舊法比較適用之問題（
    最高法院96年度台上字第395 號、96年度台上字第934 號、
    96年度台上字第3773號判決參照）。惟無論適用修正前或修
    正後之規定，本件被告係共同實行犯罪之共同正犯，無論依
    修正前後之刑法第28條規定均構成共同正犯，行為後之法律
    並無較「有利」於被告之情形，依刑法第2 條第1 項前段規
    定, 應適用修正前刑法第28條之規定。
２、另關於自首，被告行為時即修正前刑法第62條前段規定係減
    輕其刑，修正後則為自首得減輕其刑，此項變動已影響行為
    人刑罰之法律效果，自屬法律有變更，經比較修正前後關於
    自首之規定，自應以被告行為時之舊法較有利於被告。
３、綜上法律修正前、後之整體比較，揆諸前揭最高法院決議及
    修正後刑法第2 條第1 項之從舊從輕原則，適用94年2 月2
    日修正後之刑罰法律，並未對被告較為有利，自應適用修正
    前之相關規定。
(三)、又按銀行法第125 條第3 項規定，法人違反第29條第1項 規
    定，處罰其行為負責人，係指因法人負責人有違反銀行法第
    29條第1 項規定之行為，始予以處罰，並非代罰或轉嫁性質
    。因此凡參與吸金決策之法人負責人，自應論以銀行法第
    125 條第1 項之罪責，並應論以刑法第28條之共同正犯（最
    高法院93年臺上字4156號、90年臺上字739 號判決意旨、最
    高法院82年4 月13日82年度第2 次刑事庭會議決議意旨參照
    ）。本件被告係宏泰公司負責人，其以宏泰公司名義向不特
    定多數人吸收資金及收受款項，並約定給付與本金顯不相當
    之優渥紅利，依據銀行法第29條之1 之規定，應以收受存款
    論。是核被告所為，係違反銀行法第29條第1 項之除法律另
    有規定者外，非銀行不得經營收受存款業務之規定，應依同
    法第125 條第1 項前段、第3 項之規定處罰。另刑事訴訟法
    第300 條所謂變更法條，係指罪名之變更，本件公訴意旨認
    被告係犯銀行法第125 條第1 項之罪，而本院審理結果認被
    告係犯銀行法第125 條第3 項、第1 項之罪，因其罪名同為
    非法收受存款罪，僅被告係宏泰公司之行為負責人，而應適
    用銀行法第125 條第3 項之規定，故無庸援引刑事訴訟法第
    300 條變更檢察官起訴之法條，併此敘明。被告蒲天理與林
    奕佐，就上開違反銀行法之犯罪行為，有犯意聯絡與行為分
    擔，為共同正犯。又銀行法第29條第1 項所稱業務，係指吾
    人基於社會上之地位所繼續經營之事務而言，即以反覆實施
    同種類行為為目的之社會活動，本質上即具有反覆性及延時
    性，故被告等雖多次向如附表二所示之告訴人吸收資金、收
    受款項並約定給付與本金顯不相當紅利之行為，仍應包括論
    以一罪。又按修正前刑法第62條所定之自首，以對於未發覺
    之罪自首而受裁判為必要。本案被告於前開犯行被發覺前之
    95年1 月3 日具狀向臺灣高雄地方法院檢察署自首，有刑事
    自首狀在卷可稽（見偵一卷1 至4 頁），並於偵查階段配合
    調查。雖於檢察官提起公訴後出國而經通緝，然被告於99年
    3 月22日入境臺灣，在入出國及移民署國境事務大隊查驗護
    照時，主動告知係因案通緝欲回國到案，有內政部警政署航
    空警察局通緝案件移送書在卷可稽（見原審二卷6 至9 頁）
    ，堪認其有接受裁判之意。是被告既於犯罪被發覺前主動具
    狀供認犯行，復願接受裁判，已合於其行為時刑法第62 條
    前段所定自首之要件，應依法減輕其刑。
(四)、原審因依銀行法第125 條第1 項前段、第3 項之規定，並審
    酌被告不思以正當途徑經營宏泰公司，利用推銷大富專案予
    附表二所示之投資人以吸收資金，嚴重違反銀行法等相關規
    定，使投資人受惑高額報酬而投入資金，最終無法取回款項
    損失慘重，除致生損害於投資被害人，更嚴重損害國家對金
    融交易秩序之管理，犯罪情節非輕，惟念其並無前科，素行
    尚可，有臺灣高等法院被告前案紀錄表乙份在卷可憑，且於
    犯後深具悔意及其等犯罪之時間長短、品行、手段等一切情
    狀，量處被告有期徒刑1 年7 月，並敘明犯銀行法之罪，因
    犯罪所得財物或財產上利益，除應發還被害人或得請求損害
    賠償之人外，屬於犯人者，沒收之。如全部或一部不能沒收
    時，追徵其價額或以其財產抵償之，銀行法第136 條之1 定
    有明文，此乃屬於沒收之特別規定。倘認為其因犯罪所得財
    物或財產上利益，應發還被害人或第三人者，則自不能宣告
    沒收，亦毋庸於主文宣告發還被害人或第三人，而僅應於理
    由欄敘明應發還被害人或第三人之意旨即可（最高法院93年
    度台上字第3199號判決意旨參照）。本件被告如附表二所吸
    收之資金，雖均為其等犯銀行法之罪所得財物，然均係如附
    表二所示之告訴人所有，自應發還被害人，爰不為沒收諭知
    等有關本件沒收事項之意旨。本院認原判決認事用法均無違
    誤，量刑亦稱妥當。被告上訴時改口否認犯罪，並指原審判
    決及另案林奕佐之判決書均認定宏泰公司是由林奕佐出資操
    控，則被告只是名義負責人，未掌控公司財物、業務與人事
    。94年間查覺有異就自首及勸林奕佐解約，避免損害擴大，
    犯行情節輕微，然相較於未自首之林奕佐亦僅處有期待刑3
    年2 月，可知若無自首減輕，被告蒲天理與林奕佐刑度應相
    同，原審判決顯違比例原則與刑法57條的規定；其次，被告
    蒲天理無前科，僅為名義負責人未參與吸金業務，且犯後態
    度良好並自首遏止損害擴大，本案損害只有200 多萬元，相
    較於與一般銀行法案件之金額動輒上億元，被告顯可憫恕，
    原審漏未依刑法第59條減刑，亦有不當等語。然查被告與林
    奕佐均實際參與大富專案，並非單純的名義負責人，既已詳
    述如前，縱本案犯罪金額未達千萬、億萬之鉅，被告亦曾於
    犯後坦承犯罪及自首，然原審已以最低法定刑為標準，再大
    幅減輕被告刑責，況且原判決所認定如附表件所示被害人，
    均係於被告自首前投資，迄今更未獲賠償，就此量刑因素，
    蒲天理與林奕佐間並無不同。再則，被告既尚未賠償被害人
    ，且被害金額仍多達2 百多萬元，損害甚大，實難認有何情
    堪憫恕，自無適用刑法第59條規定減輕其刑之餘地。從而，
    上訴所指各情，既無理由，應予駁回。
據上論斷，應依刑事訴訟法第 368 條，判決如主文。
本案經檢察官林應華到庭執行職務。
中    華    民    國    99    年    9     月    30    日
                  刑事第一庭    審判長法  官  周賢銳
                                      法  官  施柏宏
                                      法  官  洪碩垣
以上正本證明與原本無異。
如不服本判決應於收受本判決後10日內向本院提出上訴書狀，其
未敘述上訴理由者，並得於提起上訴後10日內向本院補提理由書
狀（均須按他造當事人之人數附繕本）「切勿逕送上級法院」。
中    華    民    國    99    年    9     月    30    日
                                      書記官  林家煜
附表一：
一、投資人得以優惠價格購買「宏泰公司」名下公開出售之不動
    產。優惠條件如下：
  (一)「宏泰公司」公開售價350 萬元以下之不動產，投資人得以
    公開售價九成價格購屋。
  (二)「宏泰公司」公開售價350 萬元以上之不動產，投資人得以
    公開售價折抵40萬元價格購屋。（投資金額40萬以上者，可
    享此優惠，最高優惠上限40萬元）
  (三)「宏泰公司」公開售價500 萬元以上之不動產，投資人得以
    投資全額折抵。（投資金額滿40萬以上者，可享此優惠，最
    高優惠上限80萬元）
  (四)投資人得以仲介「宏泰公司」公開銷售之物件，獲利為房屋
    買賣總價千分之五。
附表二：「宏泰公司」「大富專案」部分投資人一覽表
┌───┬─────┬──────┬───────┐
│ 編號 │姓    名  │投 資 時 間 │ 投 資 金 額  │
├───┼─────┼──────┼───────┤
│ 1    │張志清    │94年3月29日 │    40萬元    │
├───┼─────┼──────┼───────┤
│ 2    │曾秋燕    │94年5月8日  │    50萬元    │
├───┼─────┼──────┼───────┤
│ 3    │林士程    │94年5月8日  │    50萬元    │
├───┼─────┼──────┼───────┤
│ 4    │黃怡潔    │94年7月8日  │    80萬元    │
├───┴─────┴──────┴───────┤
│備註：上開4人總計之投資金額為220萬元            │
└────────────────────────┘

司法院資訊處製作；財團法人民間司法改革基金會備份。
